【裁判字號】    89,上訴,1239
【裁判日期】    890829
【裁判案由】    懲治盜匪條例
【裁判全文】
臺灣高等法院臺中分院刑事判決          民國八十九年度上訴字第一二三九號
    上  訴  人
    即  被  告  甲○○
    指定辯護人  本院公設辯護人  乙○○
右上訴人因懲治盜匪條例案件，不服臺灣南投地方法院中華民國八十九年五月二十九
日第一審判決（民國八十八年度訴字第二八九號，起訴案號：臺灣南投地方法院檢察
署民國八十八年度偵緝字第一六六號、第一八四號），提起上訴，本院判決如左：
    主      文
原判決關於甲○○部分撤銷。
甲○○共同意圖為自己不法所有，以強暴致使不能抗拒而使他人交付其物，未遂，處
有期徒刑年捌月。
    事      實
甲○○與吳黎陵（業經原審法院判處有期徒刑二年十月確定在案）及方為正，廖建欽
（後二人未經起訴）等共四人均明知丙○○並未積欠鐘官新台幣（下同）十萬元之
債務，竟共同意圖為自己不法所有，於民國（下同）八十七年十月十七日十七時四十
分許，由甲○○駕駛一部吳黎陵之母戴阿月（不知情）所有之Ｒ七－三二六一號自用
小客車，搭載吳黎陵、方為正及廖建欽等人至南投縣草屯鎮○○路與稻香路口即丙○
○所經營之「夜貓族檳榔攤」，由吳黎陵、方為正、廖建欽等三人下車，並由吳黎陵
與廖建欽強押丙○○上車，丙○○因吳黎陵等有三人在場，內心害怕無法抗拒，而被
迫上車。再由甲○○駕駛上開自用小客車於烏溪交流道上中投公路，並於中投公路與
引道間來回行駛；在該自用小客車內，吳黎陵並出手毆打丙○○臉部一下，並恫稱鍾
官委託其等前來索討欠款十萬元，如不交付十萬元，則無法讓丙○○返家，脅迫丙
○○交付十萬元，丙○○因行動自由遭控制，內心恐懼而無法抗拒，不敢拒絕，但表
示店中無現金十萬元，無法交付。嗣因丙○○檳榔攤內之職員李明姿見丙○○被迫下
車，記下車號，打電話報警，警方由車牌號碼循線查出車主係吳黎陵之母戴阿月，由
戴阿月通知吳黎陵之弟吳宗正，吳宗正再以電話聯繫吳黎陵；吳黎陵等人知悉案情曝
光，警方已在追查案情，害怕遭逮捕，始於同日十八時三十分，在台中縣大里市○○
路之「大買家」量販店附近，讓丙○○自行下車返家，而未遂其目的，並對丙○○表
示需於下星期二之前交付五萬元，否則下次不放其回家等語，再由丙○○再自行搭計
程車返回南投縣草屯鎮。案經南投縣警察局草屯分局報請臺灣南投地方法院檢察署檢
察官偵查起訴。
    理      由
一、訊據上訴人即被告（以下簡稱為被告）甲○○坦承於前開時間有駕駛上開自用小
    客車搭載吳黎陵等人至上開「夜貓族檳榔攤」載走被害人丙○○，直至同日十八
    時三十分許，始在上開「大買家」量販店附近讓丙○○自行下車返家等事實不諱
    （見本院卷第二十六頁至第二十七頁及第四十五頁至第四十六頁），惟矢口否認
    盜匪之犯行，辯稱：本件係因共犯廖建欽女友之胞姊鍾官跟渠等說被害人丙○
    ○積欠她十萬元未遂，渠等始受託去向丙○○索討債務，於至上開檳榔攤後係丙
    ○○自願上車的，並非渠等所強押。至在車內吳黎陵雖曾推丙○○一下，但並未
    出手毆打丙○○之臉部，亦未以上開言語脅迫丙○○交付十萬元云云。惟查右開
    犯罪事實迭據被害人丙○○指訴綦詳，核與目睹之證人李明姿證述「當時歹徒中
    有三人下車，一人在駕駛座，一共有四人，其中有二人沒說一句話就把我老板丙
    ○○押上車，另一人雖也下車，但並沒架我老闆」等情相符（見一七一號偵查卷
    第十六頁至第十七頁、第五十三頁反面、一六六號偵查卷第七十六頁反面至第七
   十七頁及原審卷第一百二十五頁）。另被告吳黎陵於上車後確曾出手毆打被害人
    ，亦據共同正犯方為正陳明在卷（見原審卷第一百七十頁）。次查證人鍾官於
    偵查時到庭證稱「丙○○以前是我的男朋友，他並沒有欠我錢，我也沒有叫甲○
    ○、吳黎陵或透過我妹妹、我父親去找丙○○要錢；因我妹妹鍾淑惠認識甲○○
    他們其中一位叫『阿欽』之男子，所以他們做案後，為了脫罪，有打電話叫我幫
    忙，要我說有託他們要錢；甲○○、吳黎陵他們押著丙○○時，有打電話給我，
    而我也和丙○○講話，講電話時，我知道丙○○被押著；是『阿欽』先和我講電
    話，說丙○○被他們押著，要我在電話中說要求丙○○開支票，他們成員中有一
    名歹徒之女友曾在丙○○之檳榔攤工作，有恩怨，所以他們會犯案」等語（見一
    六六號偵查卷第九十八頁至第九十九頁）。於原審復到庭結證稱「丙○○並沒有
    欠我錢，我也從未向廖建欽等人提到丙○○與我有過債務糾紛，更未叫他們去向
    丙○○要錢，是案發後他們之中有人打電話給我說曾問過律師，叫我寫條子，表
    示是我叫他們去的，我會沒事，他們罪較輕，後來我問過我先生及我爸爸，他們
    都說不行。我與丙○○是在念五專十多歲時認識的，怎麼會有債務糾紛」等語（
    見原審卷第一百二十六頁）。第查證人鍾淑惠（鐘官之妹）於偵查時雖到庭證
    稱「被告甲○○等人係替我姊姊鍾觀意（應係鍾官之誤）討一筆錢，是丙○○
    欠鍾觀意一筆錢，我姊姊叫甲○○三人去向丙○○要錢，甲○○他們找到丙○○
    後有打電話給我姊姊求證」等語，但查證人鍾淑惠係共同正犯廖建欽之同居女友
    ，並生有一子（見原審卷第七十五頁、第一百零三頁及第一百六十九頁反面至第
    一百七十頁），於作證時不免有迴護之詞，況嗣鍾淑惠於原審作證時改稱「在台
    中我姊租處聊天時，甲○○問我姊是否阿賢（指丙○○）有欠她錢，她說事隔很
    久她不要了，甲○○說她認識阿賢，可以把錢要回來，看可不可五五分帳，我姊
    說不要這筆錢，如他們要去要的話，無關她的事」及「我在與廖建欽聊天時，有
    提到阿賢與我姊姊也是男女朋友，以前分手前難免也會花到對方的錢，我也沒說
    那是欠錢」「至我在偵查時所供之證詞係甲○○講給我聽到的」各等語（見原審
    卷第一百二十七頁），益證證人鍾淑惠於偵查時所供之上開證詞，與事實不符，
    並不足取。另證人鍾國楨（即鍾官之父）亦證稱「丙○○之事與我無關，我不
    可能也無權叫丙○○把錢拿給別人，也不會拿他的錢」「丙○○前年曾在電話中
    說他跟我女兒有一筆錢，要給她，他問我要去拿或他拿來給我，我說這是你們的
    事，你們自己處理就好，金額多少沒說」等語（見原審卷第一百四十八頁），並
    無法證明鍾國楨或鍾官有委託被告等人去向被害人丙○○索討債務之事。矧查
    被告之共犯吳黎陵等二人間對於何時、何地受鍾官之委託及其過程，於原審之
    供述互有矛盾，且與另一共犯之方為正，亦不一致，苟被告等人確係受鍾官之
    委託有去索討債務，豈會如此﹖再查苟被害人丙○○於上開檳榔攤上車係其自願
    上車，何以被告等人不以原車將被害人送回上開檳榔攤﹖又何以於知悉警方已在
    追查時不與被害人返回草屯，一同前往警方說明並澄清誤會﹖在在足以證明被告
    等人顯係假藉為鍾官索討債務之名，以達強盜取財之目的。另共犯吳黎陵確因
    參與上開強盜犯行，因而經原審法院判處有期徒刑二年十月確定在案，亦有該院
    八十八年度訴字第二八九號刑事判決一份附卷可按。此外復有被告等人所立之呼
    叫器碼紙條一紙及上開自用小客車之照片二張等在卷可憑（見一七一號偵查卷第
    十一頁及第三十頁）。足證被告上開所辯顯係飾卸之詞，不足採信，是罪證明確
    ，其犯行堪以認定。
二、核被告所為係犯懲治盜匪條例第五條第二項第一項第一款之盜匪未遂罪。公訴人
    雖認被告係犯同條例第二條第一項第九款之擄人勒贖罪，但查擄人罪須行為人自
    始有不法得財之意思，而將被害人擄至自己的勢力範圍，冀圖其出款贖回始能成
    立；本件被告甲○○等人主觀上係欲假借幫鍾官索債之名義，向被害人丙○○
    索金錢，並無擄掠被害人至特定場所，要求被害人或其親友提出金錢贖回，始釋
    放其自由之犯意；雖被害人在被告所駕駛之上開自用小客車內，時間前後約五十
    分鐘，但屬強暴手段之一部，與擄人勒贖之要件尚屬有別，是公訴人之起訴法條
    尚有未洽，應予變更。又告與吳黎陵、方為正及廖建欽等人間具有犯意聯絡及行
    為分擔，均為共同正犯。另被告著手於盜匪行為有未遂其目的，為未遂犯，並依
    法減輕其刑。至被告等人於上開自用小客車內所為之脅迫行為已為強暴行為所吸
    收，不另論罪。原審予以論罪科刑，固非無見，惟查現行懲治盜匪條例，係經立
    法程序於四十六年六月五日修正公布施行，將原第八條「犯本條例之罪者，依特
    種刑事案件訴訟條例之規定審理之」及原第十條「本條例施行期間定為一年，必
    要時得以命令延長之」之規定予以刪除，原第九條改為第八條，第十一條改為第
    九條。經考刪除原第十條有關限時法規定之立法本意，係為澈底改善治安，期收
    遏止盜匪之效，認本條例第一條至第七條及原第九條（修正後為第八條）均仍有
    施行之必要，因將本條例由限時法改為經久施行之常態性特別刑法，並重新調整
    條次，形式上雖稱「修正」，實質上，已具重新全部立法之性質，故其間雖有數
    次命令延長施行期間，仍非可認為已經失效，原審認懲治盜匪條例已失效而適用
    普通刑法論處，適用法律容有違誤。次查原審認被告係成立刑法第三百三十條第
    二項第一項之加重強盜未遂罪，而該罪之法定刑為五年以上十二年以下有期徒刑
    ，原審於理由欄內未說明依未遂犯之規定減輕其刑，即率爾處以被告有期徒刑二
    年八月，顯低於法定低度刑期，亦有可議。被告上訴意旨仍執前詞否認犯罪，雖
    無理由，但原判決既有可議之處，應由本院將原判決關於被告部分予以撤銷改判
    。爰審酌被告犯罪之動機、目的、手段、所生危害、在被害人未付金錢之前即釋
    放被害人及犯後否認犯罪等一切情狀，量處被告如主文第二項所示之刑，以示懲
    儆。又被害人於警訊、偵查及原審調查時雖供稱其於車上曾被取走一萬五千元，
    但為被告及共犯吳黎陵、方為正等人所否認，且復查無其他確切足資證明被告等
    人確有此部分犯行，是被害人此部分所供並不能證明。被告等人既未取得任何財
    物，自無諭知發還被害人之問題，併此明。
三、據上論斷，應依刑事訴訟法第三百六十九條第一項前段、第三百六十四條、第二
    百九十九條第一項前段、第三百條、懲治盜匪條例第五條第二項第一項第一款、
    第八條、刑法第二十八條、第二十六條前段，判決如主文。
本案經檢察官丁○○到庭執行職務。
中      華      民      國    八十九     年      八       月    二十九  日
                                  臺灣高等法院臺中分院刑事第八庭
                                        審判長法  官  羅  得  村
                                              法  官  林  輝  煌
                                              法  官  劉  榮  服
右正本證明與原本無異。
如不服本判決應於收受送達後十日內向本院提出上訴書狀，其未述上訴之理由者並
得於提起上訴後十日內向本院補提理由書（均須按他造當事人之人數附繕本）。
                                              書記官  林  玉  惠
中      華      民      國    八十九     年      八       月    三十    日
懲治盜匪條例第五條第一項第一款：
有左列行為之一者，處無期徒刑或七年以上有期徒刑：
一、意圖為自己或第三人不法所有，以強暴、脅迫、藥劑、催眠術或他法致使不能抗
    拒而取他人之物或使其交付者。
                                                                        Ｉ


司法院資訊處製作；財團法人民間司法改革基金會備份。
